最高法院刑事判決　　　　　　　　　　　　　　　九十三年度台上字第二０四三號
　　上　訴　人　甲○○
　　選任辯護人　陳德峰律師
　　上　訴　人　乙○○
右上訴人等因殺人案件，不服台灣高等法院中華民國九十二年十二月三十日第二審判
決（九十二年度上訴字第三四０八號，起訴案號：台灣桃園地方法院檢察署九十一年
度偵字第一六五九四、一六九九四號），提起上訴，本院判決如左：
    主  文
原判決撤銷，發回台灣高等法院。
    理  由
本件原判決維持第一審論處上訴人甲○○、乙○○共同殺人各處有期徒刑十五年，扣
案已折斷黑色棒球壹支及未扣案鐵棍壹支均沒收罪刑，駁回上訴人等在第二審之上訴
，固非無見。
惟查：(一)、原判決事實認定上訴人甲○○持鐵棍擊打被害人即泰國籍外勞CHOMCHALAO
KRIANGSK之頸部。於判決理由欄一｜(四)內載述論列係依據賴政億、劉俊麟、葉佳瑾之
供述為其裁判立論之基礎。然據卷內證據資料之載示：同案被告賴政億於偵查中（見
偵字第一六五九四號卷第一八四頁背面，偵字第一七三０號卷第十八頁背面），於第
一審調查時（見第一審卷(一)第一六八頁、第二二九頁）；劉俊麟於偵查中（見偵字第
一七０九四號卷第三三頁）之供述及證人葉佳瑾於第一審證稱：「（偵查中你還說外
勞倒地後還有人打他的後腦，還有三、四人輪流打他的頭部？）是有這個狀況，……
。（你還記得是哪些人拿木棍打那外勞的頭部嗎？）打人的人是穿白衣服的，……。
（在場你認得出來嗎？）就是他們二人（當庭指認甲○○及乙○○），他們二人當時
穿白色衣服就拿木棍打那外勞……。（你為何對他們二人記那麼清楚？）因為那天就
他們二人穿白色的Ｔ恤，所以我印象深刻」等語（見第一審卷(一)第一七二至一七三頁
）以觀。已見上開三人所陳，上訴人係持木棍抑或棍子，均未見有何言及如原判決事
實所認定之鐵棍，真相如何？非無可疑。況參諸第一審當庭勘驗監視器攝製之影像結
果，亦單僅可明確辨識上訴人甲○○手拿一支細長條狀之器物朝倒在地上之被害人敲
擊數下，後與路人發生爭執，上訴人甲○○又轉向該路人且被簡永順拉住，並有勘驗
筆錄在卷可資佐憑（見第一審卷(一)第二二六頁）。尤難即可確認上訴人甲○○所執持
之該支細長條狀之器物為鐵棍無訛。益顯原判決所認定之事實與憑以認定之證據未盡
相符。(二)、又被告或共犯之自白，不得作為有罪判決之唯一證據，仍應調查其他必要
之證據，以察其是否與事實相符，刑事訴訟法第一百五十六條第二項定有明文。本件
原判決認定上訴人甲○○持鐵棍擊打被害人，雖以上訴人甲○○於第一審之自白黃三
合手上有拿一支木質的球棒及鐵棒，他把鐵棒交給我等語（見第一審卷(二)第九十二頁
）為據外，另佐之共同被告葉冠恒、楊奕青於第一審之供述資作補強。惟依葉冠恒之
供述：當時有拿一支鐵棍，那是我在路邊撿的拿回家裡放，我在家裡就交給楊奕青了
，是楊奕青帶上車的（見第一審卷(二)第八十七頁），及楊奕青供稱：那時車上有一支
鐵棍，是葉冠恒給我的……黃三合他拿我車上那支鐵棍（見第一審卷(一)第二十六頁）
等情以觀。共同被告葉冠恒、楊奕青二人所陳，衡之一般吾人得以確信之經驗法則綜
合判斷，充其量似應僅能證明案發當時車上有一支鐵棍，且黃三合有拿車上鐵棍。職
是，究否足資以證明上訴人甲○○自白之犯罪事實即其持鐵棍確具相當程度真實性之
佐證，仍非無疑竇，迄欠明瞭，致本院無從為法律上之判斷，為明真相，自有待再詳
加徹查剖析釐清。(三)、次按刑法上殺人罪與傷害致死罪之區別，本視加害人有無殺意
為斷。至受傷處所是否致命部位，及傷痕之多寡，輕重如何？僅足供認定有無殺意之
參考，原不能為區別殺人與傷害致人死亡之絕對標準。卷查依據共同被告乙○○（詳
見九十一年九月九日，九十一年一月二十九日警訊筆錄），簡永順（詳見九十一年九
月九日警訊筆錄），葉冠恒（詳見九十一年九月九日警訊筆錄），賴政億（詳見九十
一年九月九日警訊筆錄），徐龍利（詳見九十一年九月二十三日檢察官訊問筆錄），
楊奕青（詳見九十一年九月九日第二次警訊筆錄），劉俊麟（詳見九十一年十月二十
五日檢察官訊問筆錄，九十二年三月十四日第一審訊問筆錄），乙○○（詳見九十一
年九月九日檢察官訊問筆錄），及證人徐秀英（詳見九十一年十一月一日檢察官訊問
筆錄，九十二年一月二十一日第一審訊問筆錄），證人葉佳瑾（詳見九十一年十月一
日檢察官訊問筆錄，九十二年一月二十一日第一審訊問筆錄）等於警訊及偵審中之供
述卷證資料載示。彼等既均未直接言及並確切證明上訴人甲○○有以鐵棍擊打被害人
頭部之犯行。上訴人甲○○一再否認殺人犯行，辯稱伊當時只是想要教訓被害人而已
云云，似非全然無據。原審對上開共同被告及證人有利於上訴人甲○○之證述，且與
上訴人甲○○是否有殺人之犯意判斷至關之重要證據，未予採納亦未說明其理由，要
難謂無判決不載理由之違誤。(四)、再原審依憑證人葉佳瑾於偵查中證稱：上訴人乙○
○當天穿白色衣服，有打外勞頭部，他拿棒球棍打外勞的後腦（見偵字第一六五九四
號卷第一五六頁），於第一審亦證稱：我看到他拿木棍打外勞後面頸椎上面的地方，
他是將東西高高舉起丟了之後，又拿木棒來打（見第一審卷(一)第一七二至一七八頁）
等語，資作認定上訴人乙○○確有持木棍擊打被害人頭部犯行之立論依據。然依上揭
同案被告等之迭次供述，並檢視相關筆錄之記載，均未見有直接敘及上訴人乙○○確
有拿木棒毆擊被害人頭部之事證可為佐稽。可見得否單憑證人葉佳瑾之片面指證，遽
為上訴人乙○○不利認定依據，尤值商確，非無再詳加審酌研求之餘地。上訴人乙○
○於原審審理時再聲請傳訊其餘同案被告到庭查證，及聲請調閱案發現場錄影帶再詳
加勘驗，以明真相。原審未就此攸關判斷上訴人乙○○殺人罪行成立與否至要證據，
又非不易調查或不能調查之情形，卻恝置不論未予調查，顯亦有未善盡證據調查能事
之違背法令。綜上所述，上訴意旨執此指摘原判決不當，非無理由，應認有撤銷發回
更審之原因。
據上論結，應依刑事訴訟法第三百九十七條、第四百零一條，判決如主文。
中　　　華　　　民　　　國　　九十三　　年　　　四　　　月　　二十二　　日
                              最高法院刑事第十庭
                                  審判長法官  呂　潮　澤
                                        法官  白　文　漳
                                        法官  吳　昆　仁
                                        法官  孫　增　同
                                        法官  吳　昭　瑩
      右正本證明與原本無異
                                              書  記  官
中　　　華　　　民　　　國　　九十三　　年　　　四　　　月　　二十九　　日
                                                                     ｍ
